【裁判字號】    99,台上,2479
【裁判日期】    990423
【裁判案由】    殺人
【裁判全文】
最高法院刑事判決            九十九年度台上字第二四七九號
上  訴  人  甲○○
            乙○○
            丙○○
上 列一 人
選任辯護人  林憲聰律師
上  訴  人  丁○○  男民國○○年○月○○日生
                    身分證統一編號：Ｚ000000000
                    住台灣省台南市○○區○○里○○路468
                    巷81號3樓之2
選任辯護人  李宗貴律師
            傅美櫻律師
            郭宗塘律師
上列上訴人等因殺人案件，不服台灣高等法院台南分院中華民國
九十七年三月五日第二審判決（九十六年度上訴字第六七四號，
起訴案號：台灣台南地方法院檢察署九十四年度偵字第一一七九
二、一一九五二號、九十五年度偵字第二○二四、二一三八號）
，提起上訴，本院判決如下：
    主  文
上訴駁回。
    理  由
按刑事訴訟法第三百七十七條規定，上訴於第三審法院，非以判
決違背法令為理由，不得為之。是提起第三審上訴，應以原判決
違背法令為理由，係屬法定要件。如果上訴理由書狀並未依據卷
內訴訟資料，具體指摘原判決不適用何種法則或如何適用不當，
或所指摘原判決違法情事，顯與法律規定得為第三審上訴理由之
違法情形，不相適合時，均應認其上訴為違背法律上之程式，予
以駁回。本件原判決維持第一審關於論上訴人甲○○、乙○○及
丙○○（累犯）（下稱甲○○等三人）以共同殺人罪，依序判處
有期徒刑拾貳年、拾年陸月、拾年貳月；又論上訴人丁○○以共
同殺人未遂罪，處有期徒刑伍年貳月，並均為相關從刑諭知部分
之判決，駁回上訴人等四人在第二審之上訴。係依憑甲○○於偵
、審中坦承：伊持有改造手槍、土製子彈，於民國九十四年九月
十一日凌晨一時，在台南市「好佳人舞廳」，與田景發（第一審
以共同殺人未遂罪，判處有期徒刑六年確定）等人發生衝突。伊
、乙○○及楊明宏（檢察官通緝中）被打到瘀腫，隔日即約乙○
○、丙○○及楊明宏攜帶槍械外出尋仇；乙○○供稱：案發當日
是伊駕車，搭載甲○○、丙○○、楊明宏，找田景發，伊於案發
前日，在上開舞廳有參與打架事件；丙○○於警詢中供謂：甲○
○帶伊找田景發報復，因乙○○知道伊有槍砲前科，向伊調借槍
枝，伊才會同往；丁○○於警詢中供稱：案發當日，田景發駕駛
伊所有之自小客車，伊坐在駕駛座後方，案發當日有以車攔阻一
部白色自小客車，並發生槍戰，係因前一日，田景發與甲○○等
三人在舞廳有糾紛各等情不諱。並經證人即同案被告甲○○、丙
○○分別於警詢時證述：丁○○確有持槍隨同田景發、李雨龍下
車走至甲○○乘坐之自小客車左前駕駛座外等語，及卷附內政部
警政署刑事警察局九十四年十月十七日刑鑑字第○九四○一四二
四六八號 (記載：扣案槍、彈經依性能檢驗法、試射法、電解腐
蝕法、比對顯微鏡比對法鑑驗結果，認送鑑九○手槍一支《含彈
匣，槍枝管制編號0000000000》，係美國SMITH&WESS
ON廠九一○型口徑九mm《九十九mm》之制式半自動手槍，槍號
為「VKM 1589」，槍管內具五條右旋來復線，機械性能良好，可
擊發口徑九mm《九十九mm》制式子彈，認具殺傷力；另送鑑手
槍《德製》一支（含彈匣，槍枝管制編號0000000000
》，認係德國H&K廠製USP型口徑九mm《九十九mm》之制式半自
動手槍，槍管內具六條右旋來復線，機械性能良好，可擊發口徑
九mm《九十九mm》制式子彈，認具殺傷力）、同局九十五年二
月十六日刑鑑字第○九四○一四二四六九號槍彈鑑定書（記載：
扣案槍、彈經依性能檢驗法、試射法、電解腐蝕法、比對顯微鏡
比對法鑑驗結果，認送鑑改造手槍一支《FS九七０六、含彈匣一
個，槍枝管制編號0000000000》，係由仿BERETTA 廠
84型半自動手槍製造之槍枝換裝土造金屬槍管、槍機而成之改造
手槍，機械性能良好，可擊發適用子彈，認具殺傷力；送鑑改造
子彈二顆《一顆上膛、一顆在彈匣內》，認均係直徑約八．七０
mm金屬彈頭之土造子彈，經採樣一顆試射，可擊發，認具殺傷力
；送鑑改造子彈一顆，認係直徑約八．七六mm金屬彈頭之土造子
彈，經實際試射，可擊發，認具殺傷力；送鑑子彈十五顆《其中
經試射十二顆》，認均係口徑九mm《九十九mm》制式子彈，認
均具殺傷力；警方在現場所拾獲之彈殼十五顆，其中有十二顆制
式彈殼《編號四至十、十二至十四、十八、二十》，經與扣案之
德製手槍《槍枝管制編號0000000000》試射彈殼比對
結果，其彈底特徵紋痕均相吻合，認均係由該槍枝所擊發；另一
顆改造手槍彈殼《編號三十》，經與扣案改造手槍《槍枝管制編
號0000000000》試射同案土造子彈之彈殼比對結果，
其彈底特徵紋痕相吻合，認係由該槍枝所擊發等旨）、台南市警
察局第二分局九十四年九月十五日南市警鑑字第九四二一五號證
物送驗紀錄表（記載：非扣案制式手槍所擊發之彈殼《編號十五
、二十五》係與田景發所擊發之十二顆彈殼《編號四至十、十二
至十四、十八、二十》同樣散落在台南市○○街三八五號前等旨
）台灣台南地方法院檢察署檢察官督同法醫師相驗解剖李雨龍屍
體後製作之驗斷書、勘驗筆錄、鑑定書、相驗屍體證明書、法務
部法醫研究所九十四年十二月十四日（九四）醫鑑字第一六六四
號鑑定書、國立成功大學醫學院附設醫院乙種診斷證明書、扣案
之改造手槍一支（含彈匣）、上開制式手槍二支（均含彈匣）、
直徑約八．七mm金屬彈頭土造子彈二顆、直徑約八．七六mm金屬
彈頭土造子彈一顆、制式子彈十五顆等證據資料，而為論斷，已
敘述其所憑之證據及認定之理由。而以上訴人等四人均否認犯罪
，甲○○辯稱：李雨龍是被楊明宏開槍打死的，伊與楊明宏就殺
人部分，並沒有犯意聯絡及行為分擔，伊開槍是正當防衛行為云
云；乙○○、丙○○均辯以：案發當天不曉得甲○○及楊明宏會
帶槍上車，且會發生槍戰，是臨時突發狀況，彼等與甲○○及楊
明宏間沒有犯意聯絡及行為分擔；蕭承凱辯謂：伊當天並未持槍
且未開槍，不悉田景發、李雨龍帶槍上車，伊與其二人並無犯意
聯絡及行為分擔，且當天是伊主動投案，應構成自首各等語，為
卸責之詞，無足憑採，已依憑調查所得之證據資料，在理由內詳
加指駁。並說明：(一)依卷附槍、彈鑑定書，扣案之槍、彈既均具
有殺傷力，若朝人射擊，當有致死之虞，為上訴人等四人所明知
，觀之案發當時甲○○與田景發兩邊人馬近距離對峙時，雙方互
相開火射擊，且經警在現場拾獲之彈殼數量即高達十五顆之多，
顯見當時槍戰情節猛烈，足徵甲○○及田景發對於渠等持槍射擊
，若因之有致對峙之他方人員死亡，亦不違反其二人本意甚明，
確有置人於死之殺人故意，亦堪認定。(二)甲○○等三人在舞廳遭
毆打後，既於同日凌晨，迫不及待要找田景發報仇，且在砸店後
，已風聞田景發要對彼等不利，參之乙○○於警詢時供承：伊等
經過大智街富王遊藝場二次云云，堪認在案發當晚槍戰前，甲○
○等三人係以富王遊藝場附近為中心，繞巡台南市區欲找田景發
等人尋仇，致田景發一方在獲報後始能在大智街附近之案發路口
先發制人，堵住甲○○等三人之座車，足見乙○○、丙○○均知
悉甲○○、楊明宏要尋仇，且有參與。(三)甲○○於警詢時已供稱
：邀約乙○○、綽號「楊仔」及「小敦」（丙○○）攜帶槍械外
出尋仇，對象是綽號小田；丙○○於警詢時亦供以：乙○○要向
伊調借槍枝等語，可知乙○○知悉丙○○有槍砲前科，仍向丙○
○調借槍枝，顯見其有攜帶槍枝尋仇之意圖。雖甲○○於審理時
又供以：楊明宏坐上車後，小聲跟伊說其有帶槍云云；此乃其為
乙○○、丙○○製造不知伊有帶槍枝情事之意圖，不足為乙○○
、丙○○有利之證據。又甲○○、楊明宏於上車時，均已攜帶槍
枝在身，且彼等四人同車之目的是找田景發等人報復，則甲○○
、楊明宏自無刻意單對乙○○、丙○○隱瞞其二人有帶槍上車之
必要，足見乙○○、丙○○與楊明宏、甲○○間有持有槍彈之犯
意聯絡。(四)田景發於第一審已證稱：伊確與甲○○等三人發生衝
突云云。又案發當晚甲○○等人係刻意在尋找田景發，且已風聞
對方要對彼等不利，因而攜帶槍枝，楊明宏、甲○○有持槍射擊
之可能及意圖，應為彼等之共識，此亦為攜帶槍、彈之用意，而
使用槍枝可能導致死亡結果之發生，既為渠等明知，亦不違反尋
仇之本意，其仍恣意攜槍尋仇，則楊明宏、甲○○與乙○○、丙
○○等人確有共同持有改造槍枝、子彈，並有以之置人於死之殺
人故意之犯意聯絡及行為分擔，即堪認定。(五)編號十五、二十五
二顆制式彈殼送驗後經以比對顯微鏡比對結果，其彈底特徵紋痕
均相吻合，認均係由同一槍枝所擊發，經與扣案之該二支制式手
槍試射彈殼比對結果，其彈底特徵紋痕均不相吻合，認均非由該
二槍枝所擊發，有上開槍、彈鑑定書載明可考，丁○○既與甲○
○為對峙之他方，顯然只有丁○○始會持槍協同田景發共同朝甲
○○之方向射擊之理由。從形式上觀察，原判決並無違背法令之
情形存在。甲○○及乙○○上訴意旨均略稱：(一)原判決對於上訴
人等二人究如何有犯意聯絡及參與、本件適用法律所憑認定犯罪
事實之證據，均未於理由內詳載，有判決理由不備之違誤。(二)原
審未調查楊明宏是否因突遭李雨龍持槍喝令下車，始萌生殺人故
意，自嫌證據調查未盡。(三)依丁○○於警詢及上訴人等二人於偵
查中之供述，楊明宏下車後尚與李雨龍拉扯，嗣後才聽到槍聲，
而非楊明宏一開車門即朝李雨龍開槍，原判決認定楊明宏打開車
門，即對李雨龍開槍等情，即與卷內證據資料不相適合，有判決
未依證據之違背法令；乙○○上訴意旨另補稱：(一)依甲○○於第
一審證稱：伊未告知上訴人有攜帶槍枝；丙○○證以：不悉甲○
○與楊明宏攜帶槍枝，乙○○也未帶槍枝各等語，足見上訴人於
聽到槍聲後，旋即駕車與丙○○離去，得否僅以上訴人在場，即
論以共同正犯，均不無疑問。原判決未予調查清楚，有證據調查
未盡之違誤。(二)上訴人始終不悉甲○○及楊明宏攜帶槍枝，自不
得論以未經許可持有槍、彈之共同正犯；丙○○上訴意旨略謂：
(一)依甲○○及乙○○於第一審所證，甲○○並未告知有攜帶槍枝
之情事，再對照上訴人等之乘車位置，上訴人與乙○○係分別乘
坐副駕駛座及駕駛座，如何得知坐於後座之甲○○及楊明宏攜有
槍枝，原判決遽認上訴人與甲○○、楊明宏間有共同持有槍枝之
犯意聯絡，有違論理法則。(二)據甲○○及乙○○於第一審之證述
，上訴人顯然僅知悉甲○○若遇到田景發，將予以拳毆，並不悉
甲○○、楊明宏會開槍殺人，是上訴人與甲○○、楊明宏間僅限
於傷害之意思，原審遽認上訴人有持槍殺人之共同犯意聯絡，有
違論理法則及經驗法則；丁○○上訴意旨略為：(一)原判決雖認定
編號十五、二十五之兩顆制式彈殼為上訴人開槍後所遺留，惟並
未就此調查，自有調查未盡之違誤。(二)依案發現場，楊明宏係在
台南市○○街三八五號前，朝站在該地點之李雨龍開槍，並留有
編號二十八之制式彈頭；而編號十五、二十五兩顆制式彈殼經比
對係由同一把槍所擊發，自應為楊明宏開槍後所留下，顯非上訴
人所遺留；況槍枝擊發後退落之彈殼落在同處，只能證明持槍之
開槍地點在相同區域，無法證明射擊之方向，原判決僅依彈殼掉
落在同一地點，認定該二把制式手槍應係共同朝同一方向射擊，
並進而認定編號十五、二十五兩顆彈殼係上訴人持槍射擊所遺留
，有違論理法則及經驗法則。(三)依與上訴人敵對之同案被告乙○
○之歷審供述，足證僅田景發及李雨龍於案發時持槍喝令楊明宏
及甲○○等人下車，上訴人果真持有制式手槍，豈會不制服乙○
○及丙○○，仍任該二人逃離現場？原判決就此有利於上訴人之
證述，未予採信，並未說明不予採信之理由，有理由不備及調查
未盡之判決違法。(四)原判決採信甲○○於警詢之供述內容，卻不
採納其於第一審經對質詰問後，所為當時僅田景發及李雨龍持槍
喝令甲○○等人下車之有利於上訴人之證詞，再甲○○及丙○○
並無為迴護敵對之上訴人，而翻供之動機，且此與乙○○、田景
發及上訴人前後一貫之供述相符，原判決未予採取，自嫌調查未
盡及判決理由不備。(五)田景發已於第一審供述：伊係以吃宵夜、
逛逛為由邀約上訴人同行，上訴人事先並不知情云云，原判決就
此有利於上訴人之事實未予調查及說明，即認定上訴人有殺人之
犯意聯絡，有調查未盡及理由不備之違法。(六)上訴人於案發時若
曾持槍並開槍，豈會於案發後之一時許，即主動到案說明，且案
發時亦無人目擊上訴人曾於槍戰過程中出現或開槍，原判決逕以
楊明宏所遺留之編號十五、二十五兩顆制式彈殼，認定係上訴人
開槍所遺留，有調查未盡及違背證據法則之判決違背法令各等語
。惟查：（一）證據之取捨，為事實審法院之職權，倘其採證認
事並不違背證據法則，即不得任意指為違法。原判決已就相關事
證詳加調查論列，復綜合上訴人等四人之供述、證人即同案被告
田景發之證言及卷內證據參互斟酌判斷，資為不利於上訴人等四
人之認定，併已說明其取捨判斷所得心證，及上訴人等四人所為
均未持槍殺人之辯解，洵不足採之理由。上訴意旨無非就原審採
證認事之職權行使，專憑己見，泛言指摘，再為事實上之爭執，
並非依據卷內訴訟資料而為之具體指摘，自非適法之第三審上訴
理由。（二）共同正犯，以共同實行犯罪行為之人，在共同意思
範圍內，各自分擔犯罪行為之一部，相互利用他人之行為，以達
其犯罪之目的，其成立並不以全體均行參與犯罪構成要件之行為
為要件，且意思之聯絡並不限於事前有所謀議，即僅於行為當時
有共同犯意之聯絡者，亦屬之，其表示之方法，亦不以明示通謀
為必要，即相互間有默示之合致，亦無不可。依原判決事實之記
載及理由之說明，就甲○○等三人與楊明宏如何因細故，共同攜
帶槍械欲對田景發尋仇，卻遭丁○○、李雨龍及田景發先行以車
攔阻，及楊明宏如何槍殺李雨龍；又丁○○與田景發、李雨龍則
如何基於殺人之犯意聯絡，著手殺害甲○○未遂，彼等對於各自
之共同犯行均應負責之情事，顯已明白認定及論述，要無上訴意
旨所指適用法則不當、判決不備理由之違法情形。上訴意旨妄指
為違法，自非依據卷內訴訟資料執為指摘之適法第三審上訴理由
。（三）原判決採信同一證人之部分證言時，當然排除其他部分
之供證，縱未於判決理由內說明捨棄他部分供證之理由，仍於判
決本旨不生影響，此與判決理由不備之情形迥異。原判決理由乙
之三之(三)之(2)已說明：雖甲○○、丙○○於第一審審理時曾供以
：僅有「兩人」持槍；惟其二人於警詢已供述：當時有「三人」
持槍等語，自以其於事發當時之記憶較為清楚，應認甲○○、丙
○○於警詢所為對方有「三人」持槍之供述，較為可採，足認蕭
承凱當時有攜槍參與本件犯行之理由（原判決第十九頁）。又原
判決既認丁○○確有本件犯行之證據已臻明確，且乙○○於警詢
時亦已證述：案發時共有三人前來，要求伊等下車等語（見警卷
(一)第二十五頁），因而於原判決理由內說明丁○○與田景發、李
雨龍間成立共同正犯之理由（原判決第二十頁），自係認乙○○
、田景發於第一審有利於丁○○之證詞，仍不足為有利丁○○之
認定，縱未予列出並逐一說明不採之理由，僅屬行文簡略而已，
與判決理由不備之違法情形並不相當。上訴意旨對於事實審法院
取捨證據與自由判斷證據證明力之職權行使，徒以自己之說詞，
任意指摘，自非適法之第三審上訴理由。（四）其餘上訴意旨，
則置原判決之明白論斷於不顧，或仍持原判決已說明理由而捨棄
不採之陳詞辯解，再為事實上之爭執，或就屬於事實審法院採證
認事職權之行使，或就不影響於判決本旨之枝節事項，全憑己見
，任意指摘，難謂已符合首揭法定上訴第三審之要件。其上訴均
違背法律上之程式，應予駁回。
據上論結，應依刑事訴訟法第三百九十五條前段，判決如主文。
中    華    民    國  九十九  年    四    月  二十三  日
                      最高法院刑事第三庭
                          審判長法官  林  增  福
                                法官  張  清  埤
                                法官  陳  世  雄
                                法官  何  菁  莪
                                法官  段  景  榕
本件正本證明與原本無異
                                      書  記  官
中    華    民    國  九十九  年    四    月  二十八  日
                                                       s

司法院資訊處製作；財團法人民間司法改革基金會備份。
